ACORDAO-COMPLETO-2530739

ACÓRDÃO 1351/2022 ATA 8/2022 - SEGUNDA CÂMARA

VISTOS, relatados e discutidos estes Embargos de Declaração opostos pela Sra. Erotildes de Amorim Torres contra o Acórdão 444/2022-TCU-Segunda Câmara;
ACORDAM os Ministros do Tribunal de Contas da União, reunidos em Sessão de Segunda Câmara, com fulcro nos artigos 32, inciso II, e 34 da Lei 8.443/1992, c/c art. 287 do Regimento Interno do TCU e diante das razões expostas pelo Relator, em:
9.1. conhecer dos Embargos de Declaração para, no mérito, rejeitá-los;
9.2. dar ciência desta deliberação à recorrente.

Embargos de Declaração interpostos pela Sra. Erotildes de Amorim Torres (peça 222), dessa vez contra o Acórdão 444/2022-TCU-2ª Câmara

Segunda Câmara

Entidades/órgãos do Governo do Estado do Rio de Janeiro.

3. Interessados/Responsáveis/Recorrentes:
3.1. Responsáveis: Artur Messias da Silveira (XXX.100.877-XX); Erotildes de Amorim Torres (XXX.383.117-XX); Framínio Aristides Gonçalves (XXX.047.747-XX); José Montes Paixão (XXX.913.717-XX); Luciano Leandro Demarchi (XXX.532.599-XX); Margareth Donni Paixão Belchior (XXX.733.707-XX); Prefeitura Municipal de Mesquita-RJ (04.132.090/0001-25); Roseli Monteiro da Silva (XXX.225.357-XX).
3.2. Recorrente: Erotildes de Amorim Torres (XXX.383.117-XX).

13.1. Ministros presentes: Bruno Dantas (Presidente), Augusto Nardes, Aroldo Cedraz (Relator) e Antonio Anastasia.
13.2. Ministros-Substitutos presentes: Marcos Bemquerer Costa e André Luís de Carvalho.

AROLDO CEDRAZ

Ministro Aroldo Cedraz.

Trata-se de novos Embargos de Declaração interpostos pela Sra. Erotildes de Amorim Torres (peça 222) , dessa vez contra o Acórdão 444/2022-TCU-Segunda Câmara, transcrito com os ajustes a seguir:
"Qualificada nos autos, não se conformando, com a devida vênia, em relação a última decisão proferida vem apresentar os presentes EMBARGOS DE EMBARBOS DECLARAÇÃO pelos fatos e fundamentos que passa a expor:
Inicialmente destaca que a presente peça recursal deve ser adotada em situações extremas, até mesmo por sua natureza, em que se busca o esclarecimento de partes relevantes da sentença que não devem gerar dúvidas.
Também mais uma vez, nesta peça recursal destaca os cuidados adotados por essa E. Corte de Contas ao apreciar questões relevantes levantadas, acolhendo não só a responsabilização do Município, como também o decurso de prazo para a apuração dos fatos.
Entretanto, diante da situação ocorrida consigo, em total disparidade com as disposições contidas no artigo 9º, inciso III da lei 8.080/90, a mesma NÃO GERIU O FUNDO MUNICIPAL DE SAÚDE, conforme ficou demonstrado nos autos, inclusive com o reconhecimento de tal afirmação por parte dos Srs. Auditores do DENASUS; por tal razão, novamente vem bater às portas dessa respeitada Corte do Controle Externo, diante das seguintes obscuridades que, com a devida vênia, vem apontando desde a decisão que fixou uma multa à Embargante:
A juízo da Embargante, a decisão não apreciou de maneira esclarecedora o fato do fundo de saúde não ter sido gerido pela Embargante; apenas se limitando a afirmar:
" (...) Alegações de defesa apresentadas pela Sra. Erotildes de Amorim Torres (peças 140-141) 
34. A responsável é solidária com o espólio de José Montes Paixão, conforme consta da instrução precedente (parágrafo 7º, à peça 120, p. 2) . Os ofícios de citação constam das peças 124 (Erotildes) e 127 (espólio de José Montes - revel) .
35. Inicialmente deve-se registrar que a responsável já apresentou defesa acerca das irregularidades, cuja análise consta da instrução, à peça 83. Aqui deve-se destacar que a defesa apresentada pela responsável, à peça 140, manteve a mesma argumentação defensiva apresentada anteriormente (peças 26-55) . A responsável contesta as apurações lançadas no Relatório de Auditoria 7653. Cita a precária condição do município à época da auditoria.
Faz menção à ausência de estrutura do Fundo Municipal de Saúde. Ressalta o fato de não ser ordenadora de despesas. E destaca que cabe responsabilizar os prefeitos e secretários de fazenda pelas ocorrências verificadas, tendo em conta que eram ordenadores de despesa. (...) " (grifo nosso) 
E, há que se destacar que a Embargante não fez menção à ausência de estrutura do fundo municipal de saúde, foi mais além, citou que tal questão foi levantada pela própria Auditoria do DENASUS, e esta corte não apreciou da maneira devida, isto é, à luz de critérios técnicos que, com a sabedoria que lhe é peculiar, reconheceu em outras feitas situações em que mesmo o profissional estando rotulado de Secretário de Saúde, na verdade não geriu o fundo de saúde da maneira como preconiza a legislação; transferindo pois a responsabilidade para as autoridades que assim o agiram e também para o Município.
Esta questão, relevantíssima, mais uma vez frisa, não deve deixar de ser apreciada, até mesmo pelas disposições contidas na lei 13.655, até mesmo por uma questão de justiça àqueles que pouco ou quase nada podem contar com o apoio do Estado quando do exercício de funções públicas naqueles entes a funcionar em precariedade.
 Ao levantar esta questão nos Embargos de Declaração, essa r. Corte de Contas assim se manifesta:
" (...) 7. Complemento que não há omissão apta ao acolhimento de Embargos de Declaração quando a matéria é enfrentada na instrução da unidade técnica que consta do Relatório e integra as razões de decidir da deliberação embargada, assim como na hipótese de haver aspectos divergentes entre o encaminhamento proposto pela unidade e o que foi compreendido pelo julgador, quando tais questões são objeto de considerações específicas no voto (Acórdão 11309/2020-TCU-Segunda Câmara, Rel.Min. Augusto Nardes) . 
8. Verifico que os pontos relativos aos itens I e III do arrazoado demonstram a irresignação da embargante em relação à decisão que a condenou e busca rediscutir o mérito da matéria, incabível na presente fase processual. (...) "  (grifos nosso) .
Entende o Embargante, mais uma vez com o respeito devido, o ponto relativo ao item I não busca rediscutir o mérito da matéria, mas apenas clarear, buscar esclarecimento para um melhor delineamento do item 35 da decisão mencionada.
 
Feitos os esclarecimentos e questionamentos, PONTUAIS E RELEVANTES, postula pelos esclarecimentos devidos; e, concomitantemente, em não sendo acolhidas os questionamentos que, repete, estão à altura de decisões anteriores adotadas por essa Egrégia Corte de Contas, já cansada de tanto lutar por sua inocência, vem, alternativamente, requerer o parcelamento da multa imposta."
É o Relatório.

Vinicius Figueiredo de Souza (123.958/OAB-RJ), representando Artur Messias da Silveira; Renan Vaillant Fonte Boa (229.283/OAB-RJ), representando Erotildes de Amorim Torres; Margareth Donni Paixão Belchior, representando José Montes Paixão; Maria das Dores Guimaraes Goncalves, representando Framínio Aristides Gonçalves.

Subprocurador-Geral Paulo Soares Bugarin.

TOMADA DE CONTAS ESPECIAL. PROGRAMAÇÃO PACTUADA INTEGRADA DE EPIDEMIOLOGIA E CONTROLE DE DOENÇAS (PPI-ECD). SISTEMA ÚNICO DE SAÚDE. FUNDO NACIONAL DE SAÚDE. CITAÇÃO. AUDIÊNCIAS. ESPÓLIO. REVELIA. DESVIO DE FINALIDADE. DEVOLUÇÃO DE PARCELA DOS RECURSOS PELO MUNICÍPIO. CONTAS IRREGULARES. MULTA DO ART. 58 DA LEI 8.443/1993. EMBARGOS DE DECLARAÇÃO. CONHECIMENTO. MATÉRIA DE ORDEM PÚBLICA. RECONHECIMENTO DA PRESCRIÇÃO DA PRETENSÃO PUNITIVA. PROVIMENTO PARCIAL. EFEITOS INFRINGENTES. NOVOS EMBARGOS DE DECLARAÇÃO. CONHECIMENTO. TENTATIVA DE REDISCUSSÃO DO MÉRITO. REJEIÇÃO.

TOMADA DE CONTAS ESPECIAL (TCE)

Secretaria de Recursos (Serur); Secretaria de Controle Externo de Tomada de Contas Especial (SecexTCE).

Trago à apreciação os Embargos de Declaração interpostos (peças 222) pela Sra. Erotildes de Amorim Torres contra o Acórdão 444/2022-TCU-Segunda Câmara, que julgou os Embargos de Declaração interpostos contra o Acórdão 8287/2021-TCU-Segunda Câmara de forma a excluir, via reconhecimento da prescrição da pretensão punitiva, a multa aplicada à embargante.
2.	Satisfeitos os requisitos de admissibilidade, conheço dos presentes Embargos de Declaração.
3.	Nessa oportunidade, em síntese, a recorrente novamente alega que a "decisão não apreciou de maneira esclarecedora o fato do fundo de saúde não ter sido gerido pela embargante". Ao final, requer o esclarecimento e, concomitantemente, requer o parcelamento da multa imposta.
4.	Feito esse relato da peça recursal, passo a decidir.
5.	Assim como na primeira oportunidade, o arrazoado apresentado demonstra a irresignação da embargante em relação ao resultado do seu julgamento e busca novamente rediscutir o mérito da matéria.
6.	Importante mencionar que não há omissão apta ao acolhimento de Embargos de Declaração quando a matéria é enfrentada na instrução da unidade técnica que consta do Relatório e integra as razões de decidir da deliberação embargada, assim como na hipótese de haver aspectos divergentes entre o encaminhamento proposto pela unidade e o que foi compreendido pelo julgador, quando tais questões são objeto de considerações específicas no voto (Acórdão 11309/2020-TCU-Segunda Câmara, Rel. Min. Augusto Nardes) .
7.	Ressalto que o seguinte trecho da instrução (peça 147) , que constou como parte do relatório (peça 154) que fundamentou o Acórdão 8287/2021-TCU-Segunda Câmara, é possível verificar que o assunto foi tratado em mais de uma instrução elaborada pela unidade técnica.
"Alegações de defesa apresentadas pela Sra. Erotildes de Amorim Torres (peças 140-141) 
34.	A responsável é solidária com o espólio de José Montes Paixão, conforme consta da instrução precedente (parágrafo 7º, à peça 120, p. 2) . Os ofícios de citação constam das peças 124 (Erotildes) e 127 (espólio de José Montes - revel) . 
35. Inicialmente deve-se registrar que a responsável já apresentou defesa acerca das irregularidades, cuja análise consta da instrução, à peça 83. Aqui deve-se destacar que a defesa apresentada pela responsável, à peça 140, manteve a mesma argumentação defensiva apresentada anteriormente (peças 26-55) . A responsável contesta as apurações lançadas no Relatório de Auditoria 7653. Cita a precária condição do município à época da auditoria. Faz menção à ausência de estrutura do Fundo Municipal de Saúde. Ressalta o fato de não ser ordenadora de despesas. E destaca que cabe responsabilizar os prefeitos e secretários de fazenda pelas ocorrências verificadas, tendo em conta que eram ordenadores de despesa.
36.	Diante dos argumentos apresentados pela responsável, observou-se que não foram apresentados novos elementos capazes de alterar a análise levada a efeito por essa instrução em cumprimento ao Despacho da Relatoria (peça 87) , no que pertine aos desvios na aplicação do valor de R$ 1.742,45, imputado em solidariedade com o Sr. José Montes Paixão, e do valor de R$ 6.544,20, imputado exclusivamente a ela. Portanto, a presente instrução mantém o posicionamento expresso nos parágrafos 11-25 acima."
8.	Dessa forma, constato que os argumentos apresentados pela embargante foram analisados em mais de uma oportunidade, motivo pelo qual volto a afirmar que os presentes embargos declaratórios demonstram nova tentativa de rediscussão do mérito da matéria, incabível na presente fase processual. 
9.	Quanto ao segundo ponto da peça recursal, considerando que o Acórdão 444/2022-TCU-Segunda Câmara, ao reconhecer a prescrição da pretensão punitiva em relação à embargante, reformou o Acórdão 8287/2021-TCU-Segunda Câmara de modo a excluir a multa aplicada à responsável, verifico a ocorrência da preclusão lógica relativa ao pleito de parcelamento da multa formulado pela embargante.
	Diante do exposto, inexistindo qualquer obscuridade, omissão ou contradição a ser sanada nos autos, VOTO para que o Tribunal adote o Acórdão que ora submeto a este Colegiado
TCU, Sala das Sessões, em 29 de março de 2022.
AROLDO CEDRAZ 
Relator